ACORDAO-COMPLETO-2408838

ACÓRDÃO 1772/2021 ATA 4/2021 - PRIMEIRA CÂMARA

VISTOS, relatados e discutidos estes autos de pedido de reexame contra o Acórdão 3495/2019-TCU-Primeira Câmara,
ACORDAM os Ministros do Tribunal de Contas da União, reunidos em sessão de 1ª Câmara, diante das razões expostas pelo relator, em:
9.1. conhecer do pedido de reexame para, no mérito, negar-lhe provimento;
9.2. dar ciência deste acórdão ao recorrente e aos demais interessados.

Pedido de reexame em representação.

Primeira Câmara

Conselho Regional de Farmácia do Estado do Rio de Janeiro.

3. Interessados/Responsáveis/Recorrentes:
3.1. Interessado:  Tânia Maria Lemos Mouço;
3.2. Recorrente:   Tânia Maria Lemos Mouço.

13.1. Ministros presentes: Benjamin Zymler (na Presidência), Walton Alencar Rodrigues (Relator) e Jorge Oliveira.
13.2. Ministro-Substituto convocado: Marcos Bemquerer Costa.

WALTON ALENCAR RODRIGUES

Ministro-Substituto Augusto Sherman Cavalcanti.

Adoto, como relatório, a instrução da unidade técnica (peças 81 e 82) :
1.	Trata-se de pedido de reexame (peças 38-79) interposto por Tânia Maria Lemos Mouço, Presidente do Conselho Regional de Farmácia do Estado do Rio de Janeiro contra o Acórdão 3495/2019-TCU-Primeira Câmara (peça 34) . 
1.1.	A deliberação recorrida apresenta o seguinte teor: 
Considerando que a representante informa o recebimento de diárias em virtude de deslocamentos da ex-Diretora Tesoureira de sua residência no Município de São Pedro da Aldeia, para trabalho regular e ordinário na sede da autarquia, no Município do Rio de Janeiro, com habitualidade para o exercício regular das atividades inerentes ao cargo por ela ocupado,
Considerando que em face desses fatos a representante juntou à representação comprovação de pagamentos dessas diárias, além de reembolsos recebidos em virtude de palestras ministradas, supostamente sem os requisitos necessários à percepção de diárias, 
Considerando que conquanto os pagamentos de diárias se revelem indevidos, conforme análise empreendida na instrução de peça 32, não foram oferecidos elementos capazes de separar os valores percebidos a título diárias para palestras indevidas daqueles relativos a eventos nos quais a participação da diretora era de fato necessária, de forma que o dano não foi adequadamente quantificado em todos os seus elementos necessários à conversão do processo em tomada de contas especial por este Tribunal,
Considerando que compete ordinariamente à própria entidade fazer tal apuração, examinando as contas dos aludidos agentes e instaurando a devida tomada de contas especial, nos termos do art. 8º da Lei 8.443/1992, do art. 197 do Regimento Interno/TCU, e da Resolução TCU 71/2012, com indicação precisa do dano, além dos responsáveis, já identificados,
Considerando que nesse sentido propõe a então Secex-RJ seja a representação conhecida, e, uma vez considerada procedente, seja determinado à autarquia a realização da devida análise das contas com instauração de tomada de contas especial e remessa a este Tribunal, para julgamento, além de outras medidas (peça 32) ,
Considerando que as proposições da secretaria envolvem prazos diferenciados de 15 e 90 dias para cumprimento e remessa de informações, sendo mais prudente, todavia, em face dos princípios da economicidade e eficiência, a fixação de prazo unificado para a remessa das informações requeridas, incluindo eventual remessa da tomada de contas especial,
ACORDAM os Ministros do Tribunal de Contas da União, reunidos em Sessão de 1ª Câmara, por unanimidade, em:
a) conhecer da presente representação, com fundamento nos arts. 237, inciso III, e parágrafo único, do Regimento Interno/TCU, para, no mérito, considerá-la procedente;
b) fazer as determinações indicadas no subitem 1.8 deste acórdão, e
c) dar ciência desta deliberação à representante.
1. Processo TC-Processo 023.570/2018-0 (REPRESENTAÇÃO) 
	1.1. Responsável: Conselho Regional de Farmácia do Estado do Rio de Janeiro.
	1.2. Representante: Tânia Maria Lemos Mouço, Presidente do Conselho Regional de Farmácia do Estado do Rio de Janeiro.
	1.3. Órgão/Entidade: Conselho Regional de Farmácia do Estado do Rio de Janeiro
	1.4. Relator: Ministro-Substituto Augusto Sherman Cavalcanti
	1.5. Representante do Ministério Público: não atuou
	1.6. Unidade Técnica: Secretaria do TCU no Estado do Rio de Janeiro.
	1.7. Representação legal: não há.
	1.8. Determinações/Recomendações/Orientações:
	1.8.1. determinar ao Conselho Regional de Farmácia do Estado do Rio de Janeiro, com fundamento o art. 250, inciso II, do RI/TCU, que, no prazo de 90 (noventa) dias:
	1.8.1.1. adote providências com vistas à apuração integral das impropriedades elencadas nesta representação, de forma a concluir, no referido prazo, se ainda não o fez, a análise das prestações de contas dos processos de concessão de diárias e reembolso de gastos da Sra. Talita Barbosa Gomes, ex-Diretora-Tesoureira, autorizadas pelo ex-Presidente Marcus Vinícius Romano Athila, nos exercícios de 2016 e 2017, devendo, inclusive, instaurar processo de tomada de contas especial em face de dano apurado aos cofres da autarquia, nos termos do art. 8º da Lei 8.443/1992, do art. 197 do Regimento Interno/TCU, e da Instrução Normativa TCU n. 71/2012;
	1.8.1.2. remeta a este Tribunal as informações acerca do cumprimento do subitem 1.8.1.1 desta deliberação, incluindo o resultado da análise efetuada, e, na hipótese de instauração de tomada de contas especial, a encaminhe a esta Corte, ao final do referido prazo de noventa dias,  por intermédio do Sistema e-TCE (disponível na página da internet do TCU) , conforme dispõe o art. 14 da IN-TCU n. 71/2012 c/c o art. 3º da Portaria-TCU 122, de 20 de abril de 2018;
	1.8.1.3. informe sobre o andamento da ação de improbidade administrativa cumulada com ressarcimento ao erário, supostamente ajuizada pela autarquia em desfavor da Sra. Talita Barbosa Gomes, ex-Diretora-Tesoureira, e do Sr. Marcus Vinícius Romano Athila, ex-Presidente, mencionada no Ofício 82/2018, de 21/6/2018, do CRF-RJ; e
	1.8.2. determinar à Sec-RJ que remeta ao CRF/RJ cópia da instrução de peça 32, bem como que adote as medidas necessárias com vistas ao monitoramento do cumprimento desta deliberação.
HISTÓRICO
2.	Trata-se de representação formulada pela Sra. Tânia Maria Lemos Mouço, atual Presidente do Conselho Regional de Farmácia do Estado do Rio de Janeiro (CRF-RJ) , noticiando possíveis irregularidades ocorridas naquela autarquia, nos exercícios financeiros de 2016 e 2017, relacionadas a pagamentos indevidos de diárias à Sra. Talita Barbosa Gomes, autorizados pelo Sr. Marcus Vinícius Romano Athila, os quais, à época dos referidos desembolsos, ocupavam os cargos de Diretora-Tesoureira e de Presidente, respectivamente, estando os fatos relatados na petição inicial da ação de improbidade administrativa cumulada com ressarcimento ao erário, ainda sem número processual, supostamente ajuizada em desfavor dos agentes citados (peças 1-31) .
2.1.	Após o desenvolvimento do processo nesta Corte, entendeu-se que "conquanto os pagamentos de diárias se revelem indevidos, conforme análise empreendida na instrução de peça 32, não foram oferecidos elementos capazes de separar os valores percebidos a título diárias para palestras indevidas daqueles relativos a eventos nos quais a participação da diretora era de fato necessária, de forma que o dano não foi adequadamente quantificado em todos os seus elementos necessários à conversão do processo em tomada de contas especial".
2.2.	Em razão do exposto, determinou-se à apuração integral das impropriedades elencadas nesta representação, de forma a concluir, no referido prazo, se ainda não o fez, a análise das prestações de contas dos processos de concessão de diárias e reembolso de gastos da Sra. Talita Barbosa Gomes, ex-Diretora-Tesoureira, autorizadas pelo ex-Presidente Marcus Vinícius Romano Athila, nos exercícios de 2016 e 2017, devendo, inclusive, instaurar processo de tomada de contas especial em face de dano apurado aos cofres da autarquia, nos termos do art. 8º da Lei 8.443/1992, do art. 197 do Regimento Interno/TCU, e da Instrução Normativa TCU 71/2012.
2.3.	Neste momento, o recorrente insurge-se contra a deliberação previamente descrita.
EXAME DE ADMISSIBILIDADE
3.	Reitera-se o exame de admissibilidade contido nas peças 82-83, que propôs a suspensão dos efeitos do item 1.8.1 do acórdão recorrido e acatado pelo Ministro Relator Walton Alencar Rodrigues (despacho de peça 85) . 
EXAME DE MÉRITO
4.	Delimitação
4.1.	Constitui objeto do presente recurso definir se a TCE deve ser instaurada diretamente nesta Corte de Contas ou se deve preliminarmente ser estabelecida a fase interna.
	Da necessidade de intervenção do órgão de controle externo 
4.2.	Defende-se no recurso a necessidade de intervenção do órgão de controle externo para que se tenha a oportunidade de alterar a realidade hoje vigente no Conselho, que consiste no desvirtuamento dos pagamentos com recursos do erário, a título de diárias.
4.3.	Argumenta que:
	a) no âmbito do Conselho Regional de Farmácia do Rio de Janeiro - CRF-RJ, "a Comissão de Tomada de Contas do Conselho Federal de Farmácia, órgão competente para proceder a Tomada de Contas Especial dos Conselhos Regionais, é formada por Farmacêuticos, desprovidos de formação técnica para análise de contas, e atos administrativos" e "o julgamento do relatório da Comissão de Tomada de Contas, também é feito por um Plenário, composto de Farmacêuticos";
b) "ainda que haja relatório da Auditoria do Conselho Federal de Farmácia nos processos, acreditamos que por eventual acúmulo de trabalho, não se realize com precisão a apreciação das contas dos Regionais";
c) a "realidade dos últimos anos demonstra que muitas das vezes, as diárias pagas nos Regionais e Federais de Conselhos de Fiscalização, se desvirtuam do seu caráter indenizatório" e o "que se pretende neste pedido é a efetiva análise imparcial, dos pagamentos custeados com o erário a título de diárias";
d) "a apuração e julgamento por órgão detentor de competência e técnica de controle externo, se justifica também pela tentativa de se afastarem eventuais interesses políticos e corporativistas subjacentes ao feito";
e) equivocada a conclusão desta Corte no sentido de que a recorrente não quantificou os valores tidos por indevidos, pois aos autos foi juntada uma planilha do exercício de 2016, com os respectivos empenhos e os eventos que considerou pagos indevidamente, totalizando naquele ano o valor total de R$ 46.582,10, por sua vez em relação ao exercício de 2017 também juntou os respectivos empenhos, e os eventos que considerou pagos indevidamente, totalizando naquele ano o valor total de R$ 38.220,60;
f) o valor entendido como indevido foi de R$ 84.802,90 (2016/2017) e não se vislumbrou ilegalidade na percepção dos demais pagamentos. (R$ 137.917,36) .
Análise:
4.4.	Entende-se pertinentes as ponderações e o auxílio da atual presidente do CRF-RJ acerca da correta aplicação dos recursos públicos no pagamento de diárias no âmbito do conselho.
4.5.	O TCU ao julgar a presente representação também entendeu oportuna a intervenção, tanto é assim que determinou a abertura da TCE. O item 1.8.1.1 foi cristalino ao remeter ao CRF-RJ o exame das prestações de contas do recebimento das diárias avaliadas como irregular pela representante (R$ 84.802,90) , nos exercícios de 2016/2017.
4.6.	Na instrução que sustentou o acórdão restou registrado (peça 32) , verbis:
20. Os fatos, contudo, não foram suficientemente apurados, uma vez que a Sra. Talita Barbosa Gomes, ex-Diretora-Tesoureira, recebeu, indevidamente, também com a autorização do Sr. Marcus Vinícius Romano Athila, ex-Presidente, diárias e reembolso de gastos incorridos com os seus deslocamentos, com a justificativa de representar o CRF-RJ em palestras e eventos, em " (...) evidente desvio de finalidade (...) ", sem, no entanto, indicar a totalidade dos eventos aonde a participação da mesma era, de fato, necessária (peça 1, p. 47) . A título exemplificativo, não compete a esta Corte de Contas avaliar, por exemplo, se a realização do curso "Abordagem de casos práticos contemplando as normas que regem a matéria e a jurisprudência do TCU", em Brasília/DF, ou a presença no "Encontro Nacional de Educadores em Farmácia Clínica - II ENEFC, em Natal/RJ, ou, até mesmo, a participação na Caminhada Rústica da Floresta da Tijuca foi (ou não) relevante para a referida autarquia, por se tratar de uma questão interna (peça 1, p. 47) . 
21. O dano, também, não foi suficientemente apurado, uma vez que os valores recebidos pela Sra. Talita Barbosa Gomes, ex-Diretora-Tesoureira, nos exercícios financeiros de 2016 e 2017, mencionados na petição inicial da ação de improbidade administrativa cumulada com ressarcimento ao erário são conflitantes; em um primeiro momento, os valores seriam de R$ 101.631,10 e R$ 95.781,29 (peça 1, p. 2-5, e peça 1, p. 6-8) e, posteriormente, seriam de R$ 143.199,87 e R$ 97.871,49 (peça 1, p. 26) . Ao final, o CRF-RJ apontou um prejuízo de, somente, R$ 84.802,90 (peça 1, p. 70) .
22. Considerando que os fatos e o débito não foram corretamente apurados, não é possível propor, neste momento, com elementos constantes dos presentes autos, a conversão desta Representação em Tomada de Contas Especial, nos termos do art. 47 da Lei 8.443/1992. 23. Importante ressaltar que Tomada de Contas Especial deve ser instaurada pela autoridade administrativa competente do próprio órgão, no caso em exame, pela Sra. Tânia Maria Lemos Mouço, atual Presidente do CRF-RJ, em face da Sra. Talita Barbosa Gomes, ex-Diretora-Tesoureira, e do Sr. Marcus Vinícius Romano Athila, ex-Presidente, pessoas físicas que deram causa ao dano nos cofres da referida autarquia, depois de esgotadas as medidas administrativas internas de sua alçada, conforme previsto no art. 8 da Lei 8.443/92, no art. 197 do Regimento Interno/TCU e na jurisprudência pacífica desta Corte de Contas.
4.7.	Em que pese a recorrente ter esclarecido, no recurso, o valor que considera indevido, entende-se que o apelo não deve ser provido e deve ser mantida a determinação original.
4.8.	O processo de TCE além de identificar os responsáveis, quantificar o dano deve ser corretamente constituído e instruído, nos termos da legislação já mencionada, para que esta Corte possa corretamente avaliar o fato e a partir dele extrair as consequências jurídicas.
4.9.	Neste momento, a recorrente junta extensa documentação (peças 38-79) o que, aparentemente, contempla todas as prestações de contas dos exercícios 2016/2017, contudo não detalha, de forma pormenorizada, a irregularidade em cada pagamento e o motivo de ser o pagamento indevido.
4.10.	Não é demais lembrar que existe distinção entre fase interna e fase externa de uma TCE. Na fase interna, aquela promovida no âmbito do órgão público ou entidade pública em que os fatos ocorreram, não há litígio ou acusação, mas apenas verificação de fatos e apuração de autoria. Constitui procedimento inquisitório de coleta de provas assemelhado ao inquérito policial, no qual não se tem uma relação processual constituída nem há prejuízo ao responsável. 
4.11.	O processo de TCE a ser instalado deve buscar quais seriam os pagamentos indevidos, os motivos da irregularidade e os eventuais responsáveis, bem como colacionar as evidências que sustentaram tal juízo meritório. Registra-se que somente os considerados ilícitos e que tenham causado prejuízo ao erário deve constar do processo. Ademais, é necessária uma organização da documentação para que exponha de forma cristalina o fato tido por irregular. É indispensável a correta instrução da TCE, o que foi o determinado pelo TCU.  
4.12.	A apuração das prestações de contas e, se for o caso, a instauração da TCE foram determinadas pelo acórdão. Dessa forma, se apurado que há desvios, descritos corretamente os fatos, ainda que o julgamento interno, por comissão formada por farmacêuticos, seja pela regularidade, a TCE será enviada a esta Corte e haverá a manifestação desta Corte sobre o fato. 
4.13.	Por isso, entende-se que, no caso concreto, há um iter procedimental que deve preceder a atuação desta Corte que consiste, exatamente, na fase interna do procedimento de TCE.
4.14.	Desse modo, entende-se apropriado manter o acórdão recorrido e negar provimento ao recurso interposto.
CONCLUSÃO
5.	Das análises anteriores, conclui-se que, no caso concreto, a fase interna para a perfeita caracterização dos fatos irregulares, autoria e quantificação do dano não se monstra dispensável e, portanto, deve a apuração ser remetida ao Conselho.
5.1.	Com base nessas conclusões, propõe-se negar provimento ao recurso.
PROPOSTA DE ENCAMINHAMENTO
6.	Ante o exposto, com fundamento, submetem-se os autos à consideração superior, propondo-se:
a)	conhecer do recurso e, no mérito, negar-lhe provimento; 
	b) dar ciência do acórdão que for prolatado à recorrente e aos demais interessados, ressaltando-se que o relatório e o voto que o acompanharem podem ser consultados no endereço www.tcu.gov.br/acordaos, no dia seguinte ao de sua oficialização.

não há

Não atuou.

REPRESENTAÇÃO. DIÁRIAS. AUSÊNCIA QUANTIFICAÇÃO DO DÉBITO. NECESSIDADE DE PRÉVIA APURAÇÃO E INSTAURAÇÃO DE TCE NA ORIGEM (CRF). DETERMINAÇÃO PARA INSTAURAÇÃO DA TCE. PEDIDO DE REEXAME. CONHECIMENTO. NEGATIVA DE PROVIMENTO.

REPRESENTAÇÃO (REPR)

Secretaria de Recursos (SERUR); Secretaria de Controle Externo do Trabalho e Entidades Paraestatais (SecexTrab).

Trata-se de pedido de reexame interposto por Tânia Maria Lemos Mouço, Presidente do Conselho Regional de Farmácia do Estado do Rio de Janeiro (CRF/RJ) contra o Acórdão 3495/2019-TCU-Primeira Câmara, de relatoria do E. Ministro Substituto Augusto Sherman Cavalcanti, por meio do qual este Tribunal:
julgou procedente representação noticiando possíveis irregularidades ocorridas naquela autarquia, nos exercícios financeiros de 2016 e 2017, relacionadas a pagamentos indevidos de diárias;
determinou a apuração integral das impropriedades, a análise das prestações de contas dos processos de concessão de diárias e reembolso de gastos de que tratava a representação, bem como a instauração de processo de tomada de contas especial em face de dano apurado aos cofres da autarquia, nos termos do art. 8º da Lei 8.443/1992, do art. 197 do Regimento Interno/TCU, e da Instrução Normativa TCU 71/2012.
Irresignada, a recorrente requer que o TCU determine a instauração de tomada de contas especial "no âmbito desta Instituição, a ser realizada pela Controladoria Geral da União, como já feito em caso análogo sob o número 201701538 no CRF/RO", com base nos seguintes argumentos:
no âmbito do Conselho de Farmácia, tanto a comissão de tomada de contas como o plenário que têm por responsabilidade por julgar seu relatório são formados por farmacêuticos, "desprovidos de formação técnica para análise de contas e atos administrativos";
muitas das vezes, as diárias pagas nos regionais e federais de conselhos de fiscalização, se desvirtuam do seu caráter indenizatório;
a atuação imediata do TCU se justifica para afastar eventuais interesses políticos e corporativistas subjacentes ao presente feito;
a recorrente não quantificou os valores tidos por indevidos, pois foram juntadas aos autos planilhas demonstrando os valores pagos indevidamente, totalizando R$ 46.582,10 e, 2016 e R$ 38.220,60 em 2017;
A unidade técnica propõe que o recurso seja conhecido e desprovido (peças 91 e 92) .
Feito breve resumo dos fatos, passo a decidir.
Reitero o exame de admissibilidade (peça 85) , em que conheci do presente recurso por atender aos requisitos atinentes à espécie.
Ao julgar procedente a presente representação, este Tribunal concluiu ser oportuna a intervenção, tanto é assim que determinou a apuração integral das impropriedades, a análise das prestações de contas dos processos de concessão de diárias e reembolso de gastos, bem como a instauração da TCE, por meio da qual devem ser identificados os responsáveis e quantificado o dano.
No presente momento processual, a recorrente junta extensa documentação (peças 38-79) , com informações relativas às prestações de contas dos exercícios de 2016 e 2017. Contudo, não detalha as irregularidades existentes em cada pagamento.
O processo de TCE a ser instaurado, como determinado pelo acórdão combatido,  deve demonstrar quais são os pagamentos indevidos, os motivos da irregularidade e os eventuais responsáveis, bem como colacionar as evidências que sustentam tal juízo. 
É importante registrar a distinção entre fase interna e fase externa de uma TCE. Na fase interna, promovida no âmbito do órgão ou entidade pública em que os fatos ocorreram, não há litígio ou acusação, mas apenas verificação de fatos e apuração de autoria. Esta fase constitui procedimento inquisitório de coleta de provas assemelhado ao inquérito policial, no qual não há relação processual constituída nem prejuízo ao responsável. 
Após descritos os fatos e organizada a documentação nos termos da legislação vigente, ainda que o julgamento interno, por comissão formada por farmacêuticos, seja pela regularidade, o relatório de TCE deve obrigatoriamente ser enviado ao TCU, para que este se manifeste, na fase externa da tomada de contas especial.
Não é a atuação imediata do TCU que irá coibir desvios, interesses políticos e corporativistas, ou outros tipos de motivações para a promoção de ações ilegais ou danosas ao Erário, mas sim a atuação efetiva e tempestiva deste Tribunal, na forma da Lei.
Como não há motivos para deixar de promover a fase interna da TCE, anuindo aos pareceres anteriores, nego provimento ao recurso em análise.
Feitas essas considerações, voto por que o Tribunal acolha a minuta de acórdão que ora submeto à deliberação do colegiado.
TCU, Sala das Sessões Ministro Luciano Brandão Alves de Souza, em 23 de fevereiro de 2021.
WALTON ALENCAR RODRIGUES 
Relator